臺灣嘉義地方法院刑事判決            100年度交易字第112號
公  訴  人  臺灣嘉義地方法院檢察署檢察官
被      告  曾建義
上列被告因過失傷害案件，經檢察官提起公訴（100年度偵字第
2440號），本院判決如下：
    主  文
曾建義因過失傷害人，處有期徒刑參月，如易科罰金，以新臺幣
壹仟元折算壹日。
    犯 罪 事 實
一、曾建義於民國99年11月10日下午3時34分許，駕駛車牌號碼
    5035-WX號自用小客車，搭載友人陳氏翠柳沿嘉義市○區○
    ○路2段由南向北方向行駛，欲前往嘉義縣太保市嘉義高鐵
    站接送其他友人。其駕駛前開自小客車行經嘉義市○○路○
    段與高鐵大道交叉路口時（該交岔路口於快車道設有直行箭
    頭綠燈且禁止左右轉之指示標誌，亦設有左右轉箭頭綠燈且
    禁止直行之紅燈專用號誌），欲左轉高鐵大道往西方向行駛
    ，本應注意汽車行駛至交叉路口，其行進、轉彎時，轉彎車
    應讓直行車先行，尤應提高對於對向慢車道可能於號誌變換
    前尚未完全通過該交岔路口之注意，於減速慢行、看清對向
    確無其他汽車通過該處或禮讓先行之情形下，方可左轉橫越
    對向車道而駛出路外，並應注意車前狀況以隨時採取必要之
    安全措施，且依當時天候晴、日間自然光線、乾燥之柏油路
    面無缺陷及障礙物，視距良好等客觀情形，並無不能注意之
    情事，竟疏未注意對向車道之直行車，即貿然左轉至高鐵大
    道，適有許謝素鸞騎乘車牌號碼WFX-036號輕型機車，沿嘉
    義市○區○○路2段由北向南行駛至該交岔路口，亦疏未注
    意該交岔路口之特殊號誌，其所行駛之直行方向綠燈秒數較
    為短暫，應注意前方有車於號誌轉換後隨即可能左轉而侵入
    車道之車前狀況，俾能及時適採必要之因應措施以避免發生
    碰撞之危險，於許謝素鸞所騎乘之前開輕型機車駛至該路口
    之高鐵大道往西方向公車專用與禁止機車通行兩車道分隔線
    前端附近時，兩車煞車不及，發生撞擊，許謝素鸞因而人車
    倒地，受有左肱骨開放性骨折、第二腰椎閉鎖性骨折之傷害
    。曾建義則於肇事後犯罪未被發覺前，向前往榮民醫院查詢
    何人肇事之警員陳俊華自首，事後並接受裁判。
二、案經許謝素鸞訴由嘉義市政府警察局第一分局報請臺灣嘉義
    地方法院檢察署檢察官偵查起訴。
    理  由
一、證據能力之說明
    按被告以外之人於審判外之陳述，經當事人於審判程序同意
    作為證據，法院審酌該言詞陳述或書面陳述作成時之情況，
    認為適當者，亦得為證據。當事人、代理人或辯護人於法院
    調查證據時，知有第159條第1項不得為證據之情形，而未於
    言詞辯論終結前聲明異議，視為有前項之同意，刑事訴訟法
    第159條之5定有明文。查本件被告曾建義於言詞辯論終結前
    ，對於下述本院採為認定犯罪事實依據之各項證據之證據能
    力，均未聲明異議，復經本院於審理時逐一提示予被告表示
    意見，本院審酌該等證據之取得過程並無瑕疵，與本案待證
    事實間復具有相當之關聯性，以之為本案證據並無不當，自
    得採為本件認定事實之基礎，合先敘明。
二、犯罪事實之認定
  (一)訊據被告固不否認於99年11月10日下午3時34分許，駕駛前
    開自用小客車，搭載證人即其友人陳氏翠柳沿嘉義市○區○
    ○路2段由南向北方向行駛，欲前往嘉義縣太保市嘉義高鐵
    站接送其他友人。其駕駛前開自用小客車行經嘉義市○區○
    ○路2段與高鐵大道交叉路口時，欲左轉高鐵大道往西方向
    行駛，適有告訴人許謝素鸞騎乘上述輕型機車，沿嘉義市○
    區○○路2段由北向南行駛至該交岔路口（即該路口之高鐵
    大道往西方向公車專用與禁止機車通行兩車道分隔線前端附
    近），兩車煞車不及，發生撞擊，告訴人因而人車倒地，受
    有左肱骨開放性骨折、第二腰椎閉鎖性骨折之傷害等情，惟
    矢口否認有何過失犯行致告訴人受有前開傷害，辯稱：當時
    直行方向為紅燈，同時左右方向綠燈，可能告訴人闖紅燈云
    云。
  (二)惟查：
    1.被告於上開時間，駕駛上述自用小客車，搭載證人即其友
      人陳氏翠柳沿嘉義市○區○○路2段由南向北行駛，欲前
      往嘉義縣太保市嘉義高鐵站接送其他友人。其駕駛前開自
      小客車行經嘉義市○區○○路2段與高鐵大道交叉路口時
      ，左轉高鐵大道往西方向行駛，適告訴人騎乘前開輕型機
      車，沿嘉義市○區○○路2段由北向南行駛至該交岔路口
      （即該路口之高鐵大道往西方向公車專用與禁止機車通行
      兩車道分隔線前端附近）接近中線時，兩車發生撞擊，告
      訴人因而人車倒地，受有左肱骨開放性骨折、第二腰椎閉
      鎖性骨折之傷害等情，為被告是認在卷（參本院卷第23頁
      、第83頁），核與證人即告訴人分別於警詢、偵查中及本
      院審理時所證述告訴人行駛動線、現場道路之客觀狀態、
      告訴人遭撞擊之車損部位，及遭被告所駕駛之前開自小客
      車撞擊處所等情形大抵合致（參警卷第3頁至第4頁、第10
      頁、偵查卷第12頁至第13頁、本院卷第45頁至第46頁、第
      78頁至第79頁）；復有道路交通事故調查報告表(一)、(二)、
      道路交通事故現場圖及處理員警所拍攝之現場與車損照片
      可為佐據（參警卷第6頁至第8頁、第15頁至第20頁），此
      部分事實足為認定。
    2.再者，據證人陳氏翠柳於本院審理中證稱：99年11月10日
      下午約3、4時許，被告在杭州四街搭載伊上車，前往高鐵
      迎接另位朋友。伊上車後坐在副駕駛座，有目睹車禍發生
      之經過，行經至世賢路2段該交岔路口時，其等所行駛之
      方向本來是直行箭頭綠燈，後來變成紅燈且左右箭頭綠燈
      ，伊提醒被告可以啟動，被告隨即左轉，這時有1部機車
      衝出來，其他車子停在紅綠燈線上，該機車速度很快，撞
      擊後，其等始發現該機車，而被告所駕駛之副駕駛座前後
      兩片玻璃均破碎。現場車流量不多也不少等語綦詳（本院
      卷第38頁至第43頁）；又告訴人亦迭於警詢、偵查證稱：
      當時伊行進方向為綠燈，且係緩慢繼續直行等語（參警卷
      第3頁背面、第10頁、偵查卷第12頁），並於本院審理中
      證述：伊騎乘前述輕型機車行駛至世賢路2段、高鐵大道
      路口時，伊行駛之方向原本為紅燈，伊即停車等候綠燈，
      綠燈時大家騎車前行，伊也跟著走，尚未到達高鐵大道中
      線時，即遭被告左轉撞擊。伊並非停等綠燈之第一部車，
      前面尚有其他車輛，且非紅燈轉綠燈後立即行駛，當日的
      車流量多，但是不壅塞等情（參本院卷第44頁至第45頁、
      第60頁、第78頁）；輔以上開交岔路口號誌變換之週期（
      詳後述），堪認被告所駕駛之前開自用小客車行駛至上開
      交岔路口時，因世賢路2段南往北快車道方向之號誌為紅
      燈，即停止等候號誌變換為左右轉箭頭綠燈，於該快車道
      之號誌轉換為左右轉箭頭綠燈時，隨即啟動行駛並左轉；
      另證人許謝素鸞所行駛方向之前方亦有其他車輛，而該行
      使方向之綠燈號誌秒數甚為短暫，於前方車輛依序前行後
      ，伊雖緊接緩慢直行，惟在尚未完全直行通過該路口時，
      號誌業已變換之事實。苟被告或證人許謝素鸞當時行駛方
      向之左轉號誌或直行號誌分別均係紅燈，而有闖紅燈之情
      形，則依證人許謝素鸞、陳氏翠柳前開所證，斯時該交岔
      路口車流量雖非壅塞，然車流量亦不小，則當時前後各車
      之間隔若非趨密，亦係彼此前後魚貫而行，因之在此種路
      況下，其等能否得有合宜之間隙即恰逢前後二車相隔甚遠
      之機而趁隙依彼此所指之快速左轉高鐵大道之禁行機車之
      內側車道或直行通過高鐵大道，均非無疑，是以並無證據
      證明被告或證人許謝素鸞係闖紅燈。再者，嘉義市○區○
      ○路2段南往北方向快車道之號誌設有直行箭頭綠燈且禁
      止左右轉之指示標誌，亦設有左右轉箭頭綠燈且禁止直行
      之紅燈專用號誌，變換之週期為：紅燈、直行綠燈、（直
      行）紅燈且左右轉箭頭綠燈，又回復紅燈；世賢路2段北
      往南慢車道方向為紅色、黃色及綠色三種顏色之號誌，而
      世賢路2段南往北方向（即被告行駛方向）直行綠燈時，
      該世賢路2段北往南方向慢車道之號誌（即告訴人行駛方
      向）為綠燈，世賢路2段南往北方向直行紅燈及左右箭頭
      綠燈時，告訴人方向之慢車道號誌為紅燈乙節，業經本院
      於100年9月19日至現場勘驗屬實，並據承辦員警陳俊華於
      本院勘驗時陳述明確，亦有本院勘驗筆錄、現場照片及嘉
      義市政府警察局100年6月13日嘉市警交字第1000005186號
      函暨檢送之現場照片、時相圖在卷可佐（參本院卷第59頁
      至第60頁、第14頁至第17頁）；佐以，本件證人許謝素鸞
      所騎乘之前述輕型機車遭撞擊後，括地痕起始點在證人許
      謝素鸞所行駛之慢車道與高鐵大道東往西方向公車專用與
      內側禁行機車之快車道上分隔線（雙白實線）附近，業已
      接近高鐵大道之中線，而括地痕由7點鐘往1點鐘方向延伸
      約有4公尺；又被告所駕駛之前開自用小客車右側前方車
      門雖凹陷面積較右側後方車門凹陷面積為小，惟右側前方
      車門之凹陷痕跡較深，其上之白色括擦痕較多，而右側後
      方車門雖亦有較大面積之凹陷情狀，然該凹陷之處較前方
      車門之凹陷處為高，且證人許謝素鸞所騎乘之前述輕型機
      車係左側倒地，而上開世賢路2段快慢車道分隔島約22公
      尺、快車道約10.8公尺，現場寬敞並無任何障礙物等情，
      亦有上述道路交通事故現場圖、道路交通事故調查報告表
      (一)、(二)、現場及車損照片在卷可稽（參警卷第6頁至第8頁
      、第15頁至第20頁）。互參上開各情，足認被告所駕駛之
      前開自用小客車車速高於證人許謝素鸞所騎乘之前述輕型
      機車，且較為合理之推論應係被告行經該交岔路口停等紅
      燈，於直行紅燈且左右轉箭頭綠燈變換而得行駛後，並未
      緩慢前行，且於該路口寬敞並無任何屏障物，視距及空間
      之客觀情狀均足以因應車前之狀況，亦疏未注意，且亦無
      停等讓直行車先行之跡象，越過交叉路口中心處後逕自左
      轉彎，致其所駕駛之前開自用小客車右側前方車門與證人
      許謝素鸞所騎乘之前述輕型機車前方車頭撞擊，又因被告
      所駕駛之前開自用小客車車速高於證人許謝素鸞所騎乘之
      機車車速，遂將證人許謝素鸞所騎乘之機車牽引至被告所
      行駛之方向，致證人許謝素鸞所騎乘之機車經被告所駕駛
      之前開自用小客車快速牽引後，機車後座車身撞擊被告之
      前開自用小客車右側後車門後，機車左側車身經擦撞後左
      側倒地，證人許謝素鸞因而受有前開傷害，被告因之而有
      過失之事實；另證人許謝素鸞亦疏未注意其所行駛之方向
      綠燈通行秒數較為短暫，於通行該路口之際，應注意前方
      有車於號誌轉換後隨即可能左轉而侵入車道之車前狀況，
      而依當時世賢路2段及高鐵大道之距離，於客觀之時、空
      間而言，證人許謝素鸞應有餘裕能注意對向車道由被告所
      駕駛之前開自用小客車進入該交岔路口不曾減緩而即一路
      等速續行顯擬違規搶先左轉彎之情狀後，仍驅車直行，實
      未充分注意車前狀況並隨時採取必要之安全措施，與有過
      失。
    3.再按汽車行駛時，駕駛人應注意車前狀況及兩車併行之間
      隔，並隨時採取必要之安全措施；汽車行駛至交岔路口，
      轉彎車應讓直行車先行。道路交通安全規則第94條第3項
      、第102條第1項第7款分別規定甚明。又交通狀況動輒因
      現場、車輛及其他因素而千變萬化，駕駛人仍應依循相關
      規定之立法精神與社會一般通念所形成之客觀標準，盡其
      注意義務。而交通肇事之雙方如有任何一方採取有效之避
      碰措施，即不致於發生，且因其事故多在瞬間發生，除少
      數例外情形，一般而言均係在雙方乍見而不及採取必要措
      施，或雖立即採取必要之措施然仍不及有效停車或閃避之
      狀況下發生，故道路交通事故過失原因認定，並非在於發
      生碰撞之時係由何造衝撞另一造，而係在於駕駛人之駕駛
      行為有無違反應盡之注意義務，其認定基礎則在於駕駛動
      線、現場相關情狀與路權優先順序等因素。查本件被告於
      上揭時、地，在6、7公尺前之距離發現證人許謝素鸞所騎
      乘之前述輕型機車後，欲閃避而加速前行乙節，業經其是
      認在卷（參警卷第2頁）；再觀諸該交岔路口現場情形，
      乃平坦寬敞之處所，並無任何障礙物等情，此有現場照片
      在卷足憑，已如前述。再查交岔路口係二以上不同行車方
      向車輛動線交會之處，危險性較一般路段為高，且非都會
      地區殆因人潮、車流量較小，居民對於遵行交通安全規則
      之觀念略顯淡薄，常見未依規定行車或行走之情形，此為
      社會周知之事實，被告就此亦難諉為不知，是駕駛人基於
      上述危險性之認識，復以前開交岔路口之情狀，被告尤應
      特為提高警覺且減速慢行作隨時有效煞車之準備，以因應
      緊急情況之發生；乃被告疏於注意及此，於行近交岔路口
      時仍加速行駛，已足認其駕駛行為有所疏懈。再以證人許
      謝素鸞原即行駛在被告行進之左前方，被告當無不能注意
      之情形，且依附卷之交通事故調查報告表所載及現場相片
      所示，本件肇事時為日間有自然光線，路面係柏油鋪面且
      乾燥無缺陷及障礙物，並無不能為上開注意之情形。足見
      其並未依前述規定注意車前狀況以隨時採取必要之安全措
      施，其轉彎車亦未讓直行車先行，其過失之情尤為顯然。
      另以證人許謝素鸞於通行該路口之際，應注意前方有車於
      號誌轉換後隨即可能左轉而侵入車道之車前狀況，而依當
      時世賢路2段及高鐵大道之距離，於客觀之時、空間而言
      ，證人許謝素鸞應有餘裕能注意對向車道由被告所駕駛之
      前開自用小客車進入該交岔路口不曾減緩而即一路等速續
      行顯擬違規搶先左轉彎之情狀後，仍驅車直行，與有過失
      一情，已論述如前，固堪認其就本件車禍之發生有此等與
      有過失之情節。然被告之過失罪責並不因證人許謝素鸞與
      有過失而得卸免，此僅為本院量刑時應予斟酌之情狀而已
      ，仍無解於被告過失責任之成立。從而，證人許謝素鸞因
      本件車禍受有左肱骨開放性骨折、第二腰椎閉鎖性骨折之
      傷害，有上開陽明醫院診斷證明書可證（參警卷第5頁）
      ，被告之過失行為與證人許謝素鸞之受傷間，核具相當因
      果關係，被告自應負過失傷害罪責。
  (三)綜上所述，本件事證已臻明確，被告如事實欄所載之犯罪事
    實已堪認定，應予依法論科。
三、論罪科刑之法律適用
  (一)核被告所為，係犯刑法第284條第1項前段之過失傷害罪。被
    告於肇事後，在未被有偵查權之公務員或機關發覺前，向前
    往榮民醫院處理之警察陳俊華自首坦承犯行，進而接受裁判
    ，有該局交通事故談話紀錄表及道路交通事故肇事人自首情
    形紀錄表可稽（參警卷第9頁、第12頁），被告對於尚未發
    覺之犯罪既有自首並已經接受裁判，依刑法第62條前段之規
    定，減輕其刑。另按刑法上所謂業務，固係指個人基於其社
    會地位繼續反覆所執行之事務，而為完成主要業務所附隨之
    準備工作與輔助事務，亦應包括在內。然此項附隨之事務，
    並非漫無限制，必須與其主要業務有直接、密切之關係者，
    始可包含在業務概念中，而認其屬業務之範圍，最高法院89
    年台上字第8075號判例要旨可資參照。查本件被告係從事設
    計製圖工作，會駕車接洽客戶乙節，固為被告自承在卷（參
    本院卷第23頁），惟審度其之所以駕車，不過為接洽客戶以
    取得設計工作時為代步之工具而已，尚非直接以駕車作為其
    職業之項目或內容，亦非以駕車載運其職業有關之貨物或前
    往施工，而符合以駕車為附帶（隨）業務之情形，此外，並
    無其他積極證據足資證明，被告駕車係為完成其主要業務所
    附隨之準備工作與輔助事務，依「罪證有疑，利於被告」原
    則，即不能以業務過失傷害罪相繩，本院亦無變更起訴法條
    為刑法第284條第2項前段業務過失傷害罪之必要，附此敘明
    。
  (二)爰審酌被告係高中畢業之智識程度，自陳：已婚，育有1名6
    歲就讀幼稚園大班之幼子，自營機器製圖設計，月薪約3、4
    萬餘元，其妻另任職他處，月薪約2萬餘元，父母健在，父
    親約80歲，係退休軍人，母親60餘歲，並無工作，另有2名
    胞姊，1名妹妹，均已出嫁，房地產雖由其父過戶，尚未辦
    理分割，家中並無其他需要扶養之親屬等家庭生活狀況，其
    過失行為造成告訴人受有前開傷害，已如前述，被告雖坦承
    部分犯行，但迄今仍未與告訴人就本件車禍損害賠償部分達
    成民事和解，被告犯後態度仍屬可議，及其本件車禍過失情
    節之輕重等一切情狀，量處如主文所示之刑，併諭知易科罰
    金之折算標準，以示懲儆。至檢察官於本院審理中求處被告
    應處有期徒刑4月等語，惟刑事審判旨在實現刑罰權分配之
    正義，故法院對於有罪被告之科刑，應符合罪刑相當之原則
    ，使輕重得宜，罰當其罪，以契合社會之法律感情，此所以
    刑法第57條明定科刑時應審酌一切情狀，尤應注意該條各款
    所列事項以為科刑輕重之標準，縱使基於目的性之考量，認
    定必須加重裁量時，亦僅得在罪責相當性之範圍內為加，不
    宜單純為強調刑罰之威嚇功能，而從重超越罪責程度為裁，
    務求「罪刑相當」。本件被告所為犯行固屬可議，而應予以
    論罪科刑，然審視全案卷證資料及被告過失情節，本院認如
    就被告所犯上開之罪，依檢察官之求刑，相對於其所為犯罪
    本身之情節及輕重（詳如前述），尚有過苛之虞，難謂符合
    罪刑相當之原則。是本院綜合刑法第57條所列各事項審酌結
    果，認應諭知如主文所示之刑為適當，併此敘明之。
據上論斷，應依刑事訴訟法第299條第1項前段，刑法第284條第1
項前段、第62條前段、第41條第1項前段，刑法施行法第1條之1
第1項、第2項，判決如主文。
本案經檢察官楊騏嘉到庭執行職務。
中    華    民    國   100    年    10    月    25    日
                    交通法庭    法  官  呂美玲
以上正本證明與原本無異。
如不服本判決應於收受判決後10日內向本院提出上訴書狀，並應
敘述具體理由；其未敘述上訴理由者，應於上訴期間屆滿後20日
內向本院補提理由書（均須按他造當事人之人數附繕本）「切勿
逕送上級法院」。告訴人或被害人如對於本判決不服者，應具備
理由請求檢察官上訴，其上訴期間之計算係以檢察官收受判決正
本之日期為準。
中    華    民    國   100    年    10    月    25    日
                                書記官  洪敏芳
中華民國刑法第284條
（過失傷害罪）
因過失傷害人者，處 6 月以下有期徒刑、拘役或 5 百元以下罰
金，致重傷者，處 1 年以下有期徒刑、拘役或 5 百元以下罰金
。
從事業務之人，因業務上之過失傷害人者，處 1 年以下有期徒
刑、拘役或 1 千元以下罰金，致重傷者，處 3 年以下有期徒刑
、拘役或 2 千元以下罰金。